最高法院民事判決　　　　　　　　　　　　　　　八十六年度台上字第二八七九號
　　上　訴　人　丙 ○ ○
　　被 上訴 人　甲 ○ ○
　　　　　　　　乙○○○
右當事人間請求給付違約金事件，上訴人對於中華民國八十五年十二月三十日台灣高
等法院高雄分院第二審判決（八十五年度上字第五五九號），提起上訴，本院判決如
左：
    主  文
原判決關於駁回上訴人對於違約金部分之上訴及該訴訟費用部分廢棄，發回台灣高等
法院高雄分院。
其他上訴駁回。
第三審訴訟費用，關於駁回其他上訴部分，由上訴人負擔。
    理  由
本件被上訴人主張：伊於民國八十四年八月三日，與上訴人訂立不動產買賣契約，向
上訴人購買上訴人所有坐落高雄縣岡山鎮○○路二六八巷二十七號之房屋及土地（下
稱系爭房地），雙方約定買賣價金為新台幣（下同）五百一十萬元，分六期付款，伊
除於預購時給付定金十萬元外，另依約於八十四年八月三日給付三十萬元。依契約書
第一條付款方式約定，買方應於權狀過戶至名下後，以買方之名義向銀行貸款三百五
十九萬元予賣方，惟上訴人竟於八十四年八月四日，要求伊至台灣銀行對保用印，且
要求伊簽發與貸款金額相同之本票，伊以與契約約定不合而予以拒絕，上訴人竟誣指
伊違約，通知伊解除契約，沒收已付之價金四十萬元，並將系爭房地另行出售與第三
人，致伊無法取得該房地之所有權。上訴人未依約履行，依據買賣契約第九條約定，
除應退還已收受之價金外，應再支付所收到之價額相等金額雙倍之違約金等情，爰求
為命上訴人給付伊一百二十萬元，及加計法定遲延利息之判決（第一審判命上訴人給
付八十萬元本息，駁回被上訴人其餘之請求，被上訴人就其敗訴部分，未聲明不服，
上訴人就其敗訴部分，提起上訴，原審駁回上訴人之上訴）。
上訴人則以﹕因被上訴人拒不履行契約上所訂對保、用印及簽發本票之義務，違約在
先，伊乃以存證信函表示解除買賣契約，被上訴人亦於八十四年八月十四日回函同意
解除買賣契約，解約後，伊已無債務不履行及給付不能之問題等語，資為抗辯。
原審以﹕被上訴人主張其於八十四年八月三日，與上訴人訂立不動產買賣契約，向上
訴人購買系爭房地，雙方約定買賣價金為五百一十萬元，分六期付款，被上訴人除於
八十四年七月二十一日，預購時已給付定金十萬元外，於八十四年八月三日給付上訴
人價金三十萬元，嗣上訴人指被上訴人違約，於八十四年八月十一日通知被上訴人解
除所訂買賣契約，沒收被上訴人所付之價金四十萬元，將系爭房地另行出售與第三人
等事實，業經上訴人自認在卷，並有買賣契約書、存證信函在卷可證（一審卷六至八
、七十頁），自堪信為真實。依兩造所訂不動產買賣契約第一條約定，買方分次給付
賣方價款時間及條件如下：「第一次付款：買方於八十四年七月二十一日預購訂金時
已給付賣方一十萬元正。第二次付款：買方於八十四年八月三日付賣方三十萬元正。
第三次付款：買方於八十四年八月十七日付賣方五十萬元正。第四次付款：買方於八
十四年八月三十日付賣方五十萬元。第五次付款：買方於權狀過戶到名下後，以買方
名義向銀行貸款三百五十九萬元給賣方。第六次付款：餘款十一萬元於交屋後再付給
賣方」。而上訴人係於八十四年八月十一日即以被上訴人拒絕對保用印為由，發函向
被上訴人解除買賣契約。是上訴人縱有於八十四年八月十一日以前拒絕對保、用印之
情事，惟被上訴人第三次、第四次付款期限尚未屆至，尚難據以證明被上訴人於第四
次付款後，必仍拒絕提供買賣標的物向銀行貸款，以履行其給付上訴人買賣價金之義
務，亦即該對保、用印之約定，應係就被上訴人第五次付款義務預作安排之性質。另
買賣契約第三條約定，所謂需要雙方用印時，雙方應立即配合供給等語，係指有關所
有權移轉登記所需之文件需要用印時，契約當事人雙方即有用印之義務而言，並不及
其他。本件被上訴人係拒絕就提供擔保、設定抵押權向銀行借款予以對保用印，亦無
違反該條所定用印之義務。至買賣契約書第八條第五款固約定買受人即被上訴人有簽
發本票之義務，惟應於何時簽發，契約書內並未載明，而上訴人自承係於對保、用印
後為之，則被上訴人既未為對保、用印，亦不負此一簽發本票之義務。民法第二百五
十五條規定，依契約之性質或當事人之意思表示，非於一定時期為給付不能達其契約
之目的，而契約當事人之一方不按照時期給付者，他方當事人得不為催告，解除契約
。本件兩造於簽訂買賣契約時，縱有口頭約定應於翌日至銀行辦理抵押借款用印，惟
如被上訴人於第三次、第四次付款期限屆至後，依約前往銀行辦理抵押借款之對保用
印，仍能達成兩造所簽訂買賣契約之目的。上訴人於八十四年八月十一日以被上訴人
拒絕於八十四年八月四日對保、用印為由，未經催告即逕行解除契約，亦屬於法不合
。上訴人雖辯稱，上訴人以存證信函解除買賣契約，經被上訴人於八十四年八月十四
日回函同意解除買賣契約，解約後，上訴人已無債務不履行及給付不能之問題等語。
惟查被上訴人於回函中表示：「……為求息事寧人，含冤接（忍）受，惟請你退回我
給你價金新台幣四十萬元正……」等語，有該存證信函影本附本院卷可稽（原審卷二
三、二四頁），被上訴人顯然係以上訴人將被上訴人已繳之四十萬元退還為條件，始
同意解除買賣契約。上訴人既未將被上訴人已繳之四十萬元退還被上訴人，上訴人上
開抗辯，自無足採。綜上所述，上訴人於八十四年八月十一日以被上訴人未於八十四
年八月四日前往銀行辦理抵押借款對保、用印為由，未經催告即逕行解除兩造間之買
賣契約，為不合法。查雙方簽訂之買賣契約第九條係約定，除不可抗力之事由外，賣
方如未依約履行，除退還向買方所收受之價金外，應再支付所收到之價額相等金額雙
倍之違約金與買方，此有契約書影本可按。證人即土地代書張月里雖到庭證稱當時係
約定如有違約，應支付一倍之違約金，但誤載為雙倍云云，惟契約既係內容確定後始
經雙方當事人於契約書內簽名，而系爭買賣契約書內既已載明：除退還向買方所收受
之價金外，應再支付所收到之價額相等金額雙倍之違約金與買方，雙方自應受其拘束
。上訴人抗辯違約金約定係一倍而非雙倍等情，應無可採。惟按約定之違約金過高者
，法院得減至相當之數額，民法第二百五十二條定有明文。違約金是否過高，應就債
務人若能如期履行債務時，債權人可得享受之一切利益，亦即債權人所受實際損害為
衡量之標準。本件兩造固約定上訴人如未依約履行，除退還向被上訴人所收受之價金
外，應再支付所收到之價額相等金額雙倍之違約金，惟兩造自簽約迄今，房地產市場
並非活絡，此為眾所週知之事實，上訴人違約將買賣標的物出售予第三人，被上訴人
所受之損害應係其已支付價金四十萬元之利息，及未能即時取得房屋所有權而支付房
屋之租金而已，第一審法院認以支付一倍之違約金為適當。從而被上訴人依據買賣契
約第九條約定，請求上訴人退還所收受之買賣價金四十萬元，及支付違約金四十萬元
，共計八十萬元，及其法定遲延利息，洵屬正當，應予准許，爰維持此部分第一審所
為上訴人敗訴之判決，駁回其上訴。
原判決關於駁回上訴人對於違約金之上訴部分：
查原審雖認本件兩造買賣契約約定之違約金，以買受人即被上訴人已支付價金之兩倍
計算為過高，而應以被上訴人所受實際損害為衡量之標準，經審酌被上訴人實際所受
之損害係其已支付價金四十萬元之利息，及未能即時取得房屋所有權而支付房屋之租
金等情形，予以核減為按已支付價金之一倍計算違約金為四十萬元。惟被上訴人所受
之利息及租金損失，究竟多少，何以相當於四十萬元，原審並未說明其理由，即有判
決不備理由之違法。上訴論旨，執以指摘原判決此敗訴部分不當，求予廢棄，非無理
由。
原判決其餘部分（即返還已付價金部分）：
經核於法並無違背，上訴論旨，係就原審取捨證據、認定事實及解釋契約之職權行使
，指摘原判決此敗訴部分不當，求予廢棄，非有理由。
據上論結：本件上訴為一部有理由，一部無理由。依民事訴訟法第四百七十七條第一
項、第四百七十八條第一項、第四百八十一條、第四百四十九條第一項、第七十八條
，判決如主文。
中      華      民      國    八十六    年      九      月     十二     日
                              最高法院民事第二庭
                                  審判長法官  曾  桂  香
                                        法官  劉  延  村
                                        法官  徐  璧  湖
                                        法官  劉  福  聲
                                        法官  蘇  達  志
      右正本證明與原本無異
                                              書  記  官
中      華      民      國    八十六    年      九      月    二十四    日
